【裁判字號】    89,簡上,120
【裁判日期】    890728
【裁判案由】    拆屋還地
【裁判全文】
臺灣臺中地方法院民事判決  八十九年度簡上字第一二○號
    上  訴  人  乙○○
    訴訟代理人  甲○○
    被  上訴人  丙○○○
    訴訟代理人  丁○○
右當事人間請求拆屋還地事件，上訴人對於中華民國八十九年一月十九日本院台中簡
易庭八十八年度中簡字第三一三０號第一審判決提起上訴，本院判決如左：
    主      文
上訴駁回。
第二審訴訟費用由上訴人負擔。
    事      實
一、上訴人方面：
(一)聲明：
  1.原判決廢棄。
  2.被上訴人在第一審之訴駁回。
  3.如受不利之判決願供擔保請准宣告免為假執行。
(二)陳述：除與原審判決書所載者相同茲予引用外，補稱：
  1.系爭土地乃屬當事人兩造所有土地，具有特殊「鄰地關係」而生越界建築權之問
    題，基於民法第七百六十七條之規定保護所有權作用之物上請求權實屬不同，而
    原審判決中所謂「茲應審就者，乃被告所有之系爭土地，是否有合法正當權源」
    ，查上訴人所有之權源根據，即為民法第七百九十六條前段，「土地所有人建築
    房屋逾越疆界者，鄰地所有人如知其越界而不提出異議，不得請求移或變更其建
    築物」，上訴人對系爭土地越界建築之事實，則受該法律「特設規定」之保護。
  2.緣上訴人所有系爭土地上之房屋於民國六十二年八月建造完成，而被上訴人系爭
    土地，係於八十六年十一月因分割繼承自其前手蔡曉民而取得，其前手則係於六
    十四年向訴外人趙賴玉女購得（此有兩造提出於原審卷證可參），由此可見該系
    爭土地之所有人即訴外人趙賴玉女，於上訴人房屋建築之初，知悉越界而不提出
    異議，依民法第七百九十六條前段規定，已喪失主張請求移去或變更其建築之權
    利，而被上訴人丙○○○及其前手蔡曉民等人，於該房屋既已完成而未及提出異
    議，相關人等人自均無受法律保護之必要，因渠等已不具有請求上訴人移去或變
    更其建築之權利，可見被上訴人對於此點在法律上已無攻擊之餘地，另依民法第
    七百六十九條前段規定，對越界面積多少在所不問，例如建一百坪房屋，自己所
    有土地僅十坪，卻越界佔用鄰地九十坪，亦能享有其越界建築權，而本案系爭土
    地面積僅二點七坪亦即九平方公尺區區之數，而上訴人理應再更受保護之列，實
    屬合情合理。
  3.被上訴人取得系爭土地所有權之時，遠在於上訴人房屋建造完成之後，此為兩
    造所不爭，故被上訴人已喪失其異議權，而不得請求拆屋還地。
  4.上訴人之房屋於六十二年八月二十三日越界建築鄰地所有權人即訴外人趙賴玉女
    之土地（賴厝段部段八二之四二地號佔用面積三十四平方公尺）。訴外人趙賴玉
    女當初即明知越界建築並未及時提出異議，嗣後始依民法七百九十六條後段規定
    請求上訴人價購此越界建築土地以資解決，並依約完成土地移轉手續，此部份有
    訴外人趙賴玉女於六十三年十一月七日請求分割土地增八十二之五九地號而留下
    原地號八十二之四二（即越界部份之土地），並於六十四年六月九日移轉土地所
    有權至上訴人乙○○名下。惟因案外人趙賴玉女之疏失，於申請分割地號增八二
    之五九時，誤將原應分割在八二之四二地號越界建築面積中之九平方公尺，誤割
    到其所有之新地號八二之五九上，因此，原越界之事實因此次土地移轉而全部解
    決，然趙賴玉女自因受民法七百九十六條前段規定之約束殆無疑義。事後被上訴
    人丙○○○之夫蔡曉民，向趙賴玉女購買系爭土地所在之土地同段地號八二之五
    九，其買賣關係在房屋建築完成之後，即在六十四年七月十一日，而被上訴人丙
    ○○○之因繼承取得上項土地更遠在八十六年十一月十八日。
  5.綜上可知，上訴人與鄰地之越界建築始於訴外人趙賴玉女，而其同意上訴人房屋
    繼續建築，並於六十二年八月二十三日房屋完成，及六十四年六月九日再由上訴
    人向其價購取得部份越界土地所有權，此二事實即已成就民法第九百七十六條前
    段及後段之規定，足可釋明，雖因趙賴玉女之疏失，未能足額將越界建築面積全
    數移轉到上訴人名下，而致此建築越界事實仍然存在，亦徒留九平方公尺之越界
    建築在趙賴玉女新增分割土地即八二之五九地號上，然渠不得主張拆屋還地應無
    疑問，因此爾後系爭土地上之所有權人不管經過多少次移轉，均未能改變此法律
    關係之事實，由此足證被上訴人丙○○○自當受民法第七百九十六條前段規定之
    約束，自無權主張請求上訴人拆屋還地。
(三)證據：援用原審之立證方法，並提出台中市建設局使用執照一份、台中市土地登
    記簿分割增八二之五九號一份、台中市土地登記簿八二之四二號號移轉登記一份
    、台中市土地登記簿蔡曉民登記八二之五九地號一份、台中市土地登記謄本丙○
    ○○繼承登記一份為證。
二、被上訴人方面：
(一)聲明：如主文所示。
(二)陳述：除與原審判決書所載者相同茲予引用外，補稱：被上訴人之前手蔡曉民係
    善意第三人，並不知悉其前手趙賴玉女知悉越界建築乙事，故被上訴人並不知悉
    有越界建築乙事，從而否認趙賴玉女知悉上訴人有越界建築之情事，況上訴人當
    初購賣之土地為四米寬，實際上卻有四點四米寬。
(三)證據：援用原審之立證方法。
    理      由
一、被上訴人起訴主張坐落台中市○區○○○段第八十一之十六地號地號土地，登記
    為原告所有，上訴人竟越界無權占用上開土地，建築門牌台中市○區○○街九十
    五號之房屋使用，經數次催告其拆屋交地，均未獲置理，經聲請調解，亦調解不
    成立，其無權占用原告所有上開系爭土地，即屬侵害原告所有土地之權利，是被
    上訴人自得本於所有人之地位，訴請上訴人應將坐落台中市○區○○○段第八十
    一之十六地號如附圖所示乙部分面積０˙０００九公頃土地上之建物拆除，並將
    土地交還被上訴人。上訴人則以其所有門牌台中市○區○○街九十五號（整編前
    為台中市○○路五八二巷三十七號）及所坐落之土地，均係向訴外人趙賴玉女所
    購得，上訴人之房屋越界建築於鄰地所有權人即訴外人趙賴玉女之土地（賴厝段
    部段八二之四二地號佔用面積三十四平方公尺）時間係在六十二年八月二十三日
    。訴外人趙賴玉女當初明知越界建築並未及時提出異議，並同意上訴人繼續建築
    ，於八十三年八月二十三日房屋完成，於八十六年六月九日再由上訴人向其價購
    取得部份越界土地所有權以資解決，此二事實即已成就民法第九百七十六條前段
    及後段之規定，並依約完成土地移轉手續，此部份有訴外人趙賴玉女於六十三年
    十一月七日請求分割土地增八十二之五九地號而留下原地號八十二之四二（即越
    界部份之土地），並於六十四年六月九日移轉土地所有權至上訴人乙○○名下。
    惟因案外人趙賴玉女之疏失，於申請分割地號增加同段八二之五九時，誤將原應
    分割在八二之四二地號越界建築面積中之九平方公尺，誤割到其所有之新地號八
    二之五九上，因此，原越界之事實因此次土地移轉而全部解決，然趙賴玉女自因
    受民法七百九十六條前段規定之約束殆無疑義。事後被上訴人丙○○○之夫蔡曉
    民，向趙賴玉女購買系爭土地所在之土地同段地號八二之五九，其買賣關係在房
    屋建築完成之後，即在六十四年七月十一日，而被上訴人丙○○○之因繼承取得
    上項土地更遠在八十六年十一月十八日，故渠不得主張拆屋還地應無疑問，因此
    爾後系爭土地上之所有權人不管經過多少次移轉，均未能改變此法律關係之事實
    ，由此足證被上訴人丙○○○自當受民法第七百九十六條前對規定之約束，自無
    權請求上訴人拆屋還地等語以資抗辯。
二、按土地所有權人建築房屋逾越疆界者，鄰地所有人如知其越界而不即提出異議，
    不得請求變更或變更其建築物。但得請求土地所有權人，以相當之價額，購買越
    界部份之土地，如有損害，並得請求賠償，民法第七百九十六條定有明文，另主
    張鄰地所有人知其越界而不提出異議者，應就此項事實負舉證責任，最高法院四
    十五年台上字第九三一號亦有判例可循。經查，被上訴人主張坐落台中市○區○
    ○○段第八十一之十六地號地號土地，登記為其所有，而上開系爭如附圖所示乙
    部分面積０˙０００九公頃土地內，建有上訴人所有前開地上建物之事實，業據
    被上訴人提出系爭土地登記簿、建物登記簿謄本、照片等件為證，且為上訴人所
    不爭執，並經原審院到場勘驗及囑託台中市中正地政事務所派員測量，製有土地
    複丈成果圖在卷可按，固可信為真，然查，上訴人抗辯其所興建之同段一九九二
    建號建物即門牌台中市○區○○街九十五號（整編前為台中市○○路五八二巷三
    十七號）房屋所坐落之土地，均係向訴外人趙賴玉女所購得，上訴人之房屋於六
    十二年八月二十三日因越界建築於鄰地所有權人即訴外人趙賴玉女之土地（賴厝
    段部段八二之四二地號佔用面積三十四平方公尺），訴外人趙賴玉女同意上訴人
    繼續建築，於八十三年八月二十三日房屋完成，雙方協議於六十四年六月九日由
    上訴人向其價購取得部份越界土地所有權以資解決，此二事實即已成就民法第九
    百七十六條前段及後段之規定，並依約完成土地移轉手續，此部份有訴外人趙賴
    玉女於六十三年十一月七日請求分割土地增八十二之五九地號而留下原地號八十
    二之四二（即越界部份之土地），並於六十四年六月九日移轉土地所有權至上訴
    人乙○○名下，並提出台中市建設局使用執照一份、台中市土地登記簿分割增八
    二之五九號一份、台中市土地登記簿八二之四二號號移轉登記一份、台中市土地
    登記簿蔡曉民登記同段八二之五九地號一份、台中市土地登記謄本丙○○○繼承
    登記一份為證。則案外人趙賴玉女當初固可認已明知越界建築乙事，而即與上訴
    人協調就越界部份出賣予上訴人，足見案外人趙賴玉女當時主觀上之意思即已認
    為上訴人越界建築之部份，均已解決，而就被上訴人所主張坐落台中市○區○○
    ○段第八一之一六地號地號土地如附圖所示乙部分面積０˙０００九公頃土地為
    上訴人所有前開地上建物之所越界占據乙節，若亦為知情，理應於將同段八十二
    之四二分割出同段八十二之五九地號時，即應就此一併考慮，以免遺留後續問題
    ，其竟未如此為，衡諸常情，即屬不知情，況於系爭建物房屋建築完成後，其建
    物占有之情形，亦與其基地地號相符，亦無從明顯可查知有越界建築可言，可參
    考上訴人所提出之六十六年二月二十三日所繪製之台中市地政事務所複丈（勘測
    ）結果圖在卷可參，從而上訴人雖指其當初越界建築於同段八二之四二地號部份
    趙賴玉女知情乙節，固為可採信，然就於系爭同段第八一之一六地號土地如附圖
    所示乙部分面積０˙０００九公頃土地部份尚有越界建築之情形，尚難謂趙賴玉
    女已知情而有不為異議之情形，上訴人此據指其亦知悉越界而不提出異議，依民
    法第七百九十六條前段規定，已喪失請求移去或變更其建築之權利，自非有據，
    被上訴人既否認案外人趙賴玉女知悉越界，上訴人就案外人趙賴玉女知悉越界而
    不提出異議復未能舉證以實其說，仍難認其此部份之主張為可採。次就上訴人主
    張其所有系爭土地上之房屋即於六十二年八月二十三日建造完成乙節既如前述，
    然查，系爭建物其基地坐落地號為同段台中市○區○○○段八一之一五、八一之
    三二、八二之四二、八二之五六地號，既自稱均向案外人趙賴玉女所購得已如前
    述，且購買時間復於分別於六十三年十二月二十三日、同年三月二十日、同年十
    二月二十三日、同年三月二十日，並分別於六十四年六月九日、六十三年五月二
    十八日、六十四年六月九日、六十三年五月二十八日登記為所有人，此有上訴人
    於原審提出土地登記謄本在卷足參，是見系爭建物於上訴人建築完成之前，尚未
    取得上開土地之所有權，或於越界建築之初，即先已取得部份土地所有權，故就
    本件之情形觀之，上訴人於建築之初，其建築所在及被上訴之土地，既均同屬案
    外人趙賴玉女所有之土地，自與越界建築，係指土地所有權人建築房屋，逾越疆
    界之情形有別（參考最高法院五十八年台上字第一二０號判例），據此上訴人之
    上開所述，即非有據。
三、原審審究本案上訴人就被上訴人所有之系爭土地，是否有合法正當使用之權源？
    並以，上訴人所有上開系爭房屋，係以其為原始起造人，並由其所建造，而於建
    造完成後，並辦理建物第一次所有權保存登記為上訴人所有，有上訴人提出之系
    爭房屋使用執造、施工圖、所有權狀及建物登記謄本在卷可證，依此，上訴人所
    稱其現所有系爭房屋，係向訴外人趙賴玉女所購買，顯與事實不符，自不足採。
    次就上訴人所稱另爰用上開最高法院判決，而認有法定地上權存在云云，係根據
    最高法院四十八年台上字第一四五七號判例而來，而觀上開判例、判決之意旨，
    所謂「推斷鄰地所有人默許房屋承買人繼續使用基地」之前提要件，乃必須原土
    地及房屋同屬一人，而將土地及房屋分開同時或先後出賣時，其間雖無地上權之
    設定，始有上開「推斷繼續默許使用」之適用。惟觀被上訴人所有上開土地，係
    因分割繼承而取得，其前手雖係向訴外人趙賴玉女所購，有被上訴人提出之上開
    土地登記簿謄本可證，然上訴人所有前開系爭房屋，如上所述，係由其自行建造
    完成後，並為第一次保存登記而取得所有權。依此，系爭土地及房屋，自始與其
    後並無同屬一人之情事，揆諸上開說明，自與上開最高法院判例、判決所指之意
    旨不符，而不得加以適用，是上訴人上開所稱，亦自有所誤解。末查，系爭房屋
    既為上訴人所有，且部分無權占用被上訴人所有系爭土地，雖上訴人稱不知占用
    情事及系爭房屋另坐落之其他土地，係屬上訴人向訴外人趙賴玉女所購得，惟上
    訴人亦不能據此推免其應拆除所占用部分系爭房屋之義務。綜合上述，上訴人所
    為上開抗辯，應不足採，自堪認被上訴人之主張為真實。並引用民法第七百六十
    七條前段定有明文，認本件上訴人既無權占有被上訴人所有系爭土地。從而，被
    上訴人本於所有權之作用，訴請上訴人應將其無權占用如主文第一項所示土地之
    建物予以拆除，並將土地返還被上訴人，即無不合，應予准許等語，其理由雖與
    本院判決理由不同，係因上訴人於本院提出新攻擊防禦方法所致，惟與本院判決
    之結論並無不合。另原審並以上訴人就被上訴人聲請供擔保，請准宣告假執行部
    分，雖謂「其若遭拆屋，恐受巨大之損害而有不能立即回復之損害，而請求本院
    駁回被上訴人就假執行之聲請」云云，然上訴人就其上開所稱，並未提出即時可
    供本院調查之一切證據資料，可得信為真實，其駁回假執行之請求，亦屬無據。
    而本件被上訴人既經判決勝訴，並陳明預供擔保以代釋明，經核亦並無不合，爰
    酌定相當擔保金額併予宣告之，於法並無不合等語，亦無不當。上訴意旨指摘原
    判決不當，求予廢棄改判，為無理由，應予駁回其上訴。
四、上訴人陳明如受不利之判決願供擔保請准宣告免為假執行，然本件判決，上訴人
    之上訴利益既未逾民事訴訟法第四百六十六條所定之額度，自非屬可上訴最高法
    院之案件，本案經本院為判決後，即已確定，其陳明如受不利之判決願供擔保請
    准宣告免為假執行即屬不必要，附此敘明。
五、本件判決之基礎已臻明確，兩造其餘攻擊防禦方法及舉證，於判決之結果無影響
    ，毋庸一一論列，末此敘明。
六、據上論結，本件上訴為無理由，依民事訴訟法第四百三十六條之一第三項、第四
    百四十九條第一項、第七十八條，判決如主文。
中      華      民      國    八十九    年      七      月    二十八    日
                            臺灣臺中地方法院民事第三庭
~B審判長法官  林清鈞
~B法      官  張瑞蘭
~B法      官  許石慶
右為正本係照原本作成
附記不得上訴。
中      華      民      國    八十九    年      八      月        一    日
~B法院書記官


司法院資訊處製作；財團法人民間司法改革基金會備份。
